臺灣高等法院臺中分院民事判決
109年度重上字第154號
上  訴  人  劉瑭鯤  


訴訟代理人  陳尹章律師
            蘇勝嘉律師
上  一  人
複代理人    張瀚升律師
被上訴人    廖岳琳  
訴訟代理人  湯詠煊律師
上列當事人間返還股票事件，上訴人對於中華民國109年4月8日
臺灣臺中地方法院107年度重訴字第328號第一審判決提起上訴，
本院於111年3月15日言詞辯論終結，判決如下：
    主  文
上訴駁回。
第二審訴訟費用由上訴人負擔。
    事實及理由
壹、被上訴人主張：
一、上訴人為○○精密股份有限公司（下稱○○公司）股東，於○○公
    司股票尚未上市上櫃前之民國96年10月間向被上訴人推薦購
    買該公司股票，被上訴人以每股約新臺幣（下同）23元至26
    元之價格，向上訴人購買該公司股票15萬股，被上訴人於96
    年10月22日交付265萬元予上訴人，另由訴外人即被上訴人
    父親廖○○於96年10月22日匯款75萬元至上訴人銀行帳戶。兩
    造約定被上訴人購買之○○公司股份借名登記於上訴人名下，
    被上訴人為實際所有人，上訴人應依○○公司之配股比例配股
    予被上訴人，並將現金股利以現金方式交付被上訴人，兩造
    並於96年11月7日簽訂股權聲明書（下稱系爭股權聲明書）
    。　　　
二、被上訴人購買○○公司股票15萬股後，雖於97年間賣出2萬股
    ，餘13萬股，惟依○○公司97年配發96年度股票每股2.5元計
    算後，被上訴人持股股數為16萬2,500股（計算式：13萬股×
    1.25＝16萬2,500股）。復依○○公司98年配發97度年度股票每
    股2元，被上訴人持股股數增加為19萬5,000股（下稱甲股份
    ，計算式：16萬2,500股×1.2＝19萬5,000股），且甲股份獲
    配105、106、107年之現金股利為91萬6,500元（下稱丙股利
    ）。
三、因兩造關係交惡，上訴人拒絕承認兩造間之甲股份借名登記
    關係，亦不給付丙股利，被上訴人乃於107年3月28日以○○聯
    合法律事務所律師函（下稱A函）對上訴人為終止甲股份借
    名契約之意思表示，上訴人則於同年月29日收受A函，甲股
    份借名登記契約已生終止效力。被上訴人本於民法第179條
    、第541條、第549條規定，請求上訴人返還並移轉登記甲股
    份，及給付丙股利予被上訴人。聲明：上訴人應將○○公司股
    票19萬5,000股（即甲股份）返還並移轉登記予被上訴人；
    並應給付被上訴人91萬6,500元，及自民事陳報㈠狀繕本送達
    翌日即109年1月1日起至清償日止，按週年利率5％計算之利
    息（下稱法定遲延利息）（被上訴人於原審請求逾上開聲明
    部分，經原審判決敗訴，未據被上訴人提起上訴，非本院審
    理範圍，不予贅載）。
貳、上訴人抗辯：
一、上訴人於93、94年間認識擔任證券營業員之被上訴人，嗣於
    95、96年間與被上訴人交往成為男女朋友。兩造間並無甲股
    份借名登記關係，上訴人亦未積欠上訴人丙股利，且系爭股
    權聲明書並非真正。
二、倘若兩造間有成立甲股份借名登記關係，但兩造交往期間，
    因○○公司於上市之初辦理股權認購，被上訴人欲參與認購，
    但礙於承銷券商營業員之身分，遂以訴外人林○○、吳洪○○、
    曾○○、曾黃○○（下稱林○○等4人）之名義參與認購，認購價
    格為每股35元，共認購80張（下合稱乙股份），認購價金均
    由上訴人支付，合計280萬元。兩造已合意將借名登記關係
    之標的物由甲股份變更為乙股份，且乙股份是在○○公司上市
    上櫃前移轉，每股價值原為35元，因上市上櫃而上漲至每股
    72元，乙股份價值超過甲股份，被上訴人因處分乙股份而獲
    利500餘萬元，故兩造已結清甲股份借名登記關係，被上訴
    人自不得再重複請求甲股份、丙股利。
參、原審判命上訴人應返還並移轉登記○○公司股票19萬5,000股
    ，及給付丙股利予被上訴人。上訴人不服，提起上訴。兩造
    於本院聲明：
一、上訴人上訴聲明：
　㈠原判決不利於上訴人部分廢棄。
　㈡上開廢棄部分，被上訴人在第一審之訴及假執行之聲請，均
    駁回。
二、被上訴人答辯聲明：上訴駁回。
肆、兩造不爭執事項：（本院卷一第141-143頁）
一、兩造前為男女朋友及證券營業員與客戶之關係。
二、被上訴人前曾任職於○○證券○○分公司、○○證券○○分公司、○○
    ○證券○○分公司期間，均為上訴人之證券交易營業員，經手
    負責上訴人證券戶開戶、證券下單之相關業務操作。
三、上訴人所有國泰世華商業銀行帳號000000000000號帳戶於96
    年10月22日有265萬元存入。
四、被上訴人曾於96年10月22日自國泰世華商業銀行帳號000000
    000000帳戶內提領252萬元。
五、被上訴人父親廖○○曾於96年10月22日將75萬元存入上訴人所
    有國泰世華商業銀行帳號000000000000號帳戶內。
六、上訴人於97年5月12日經○○公司董事會選任為該公司監察人
    ，並持有○○公司股份。
七、根據公開資訊觀測站資料，○○公司於97年配發股票股利為每
    股2.0股股利、98年配發股票股利為每股1.2股股利、99年配
    發股票股利為每股2.0股股利、100年配發股票股利為每股2.
    0股股利、102年配發股票股利為每股0.5股股利、104年配發
    股票股利為每股0.4股股利。101、103、105、106年並未配
    發股票股利。
八、○○公司股票於97年12月2日公開發行，興櫃日期為98年4月28
    日，於99年9月7日掛牌上櫃，當時掛牌交易價格為每股35元
    ，開盤價格為每股60元，收盤價為每股72元。
九、被上訴人以A函請求上訴人返還○○公司股票19萬5,000股，並
    通知終止借名登記契約，該函於107年3月29日送達上訴人。
伍、兩造爭執事項：
一、兩造間是否成立甲股份借名登記契約？
二、倘兩造間成立甲股份借名登記契約，則該借名登記契約之標
    的物是否已變更為乙股份？兩造是否已結清甲股份借名登記
    關係？　　
三、被上訴人得否請求上訴人返還甲股份？股數為何？現金股利
    金額為何？　　
陸、本院之判斷：
一、兩造間成立甲股份借名登記契約：
  ㈠稱借名登記者，謂當事人約定一方將自己之財產以他方名義
    登記，而仍由自己管理、使用、處分，他方允就該財產為出
    名登記之契約，倘其內容不違反強制禁止規定或公序良俗者
    ，應承認其法律效力，於其內部間仍應承認借名人為真正所
    有權人，最高法院99年度台上字第2448號民事裁判意旨參照
    。
  ㈡經查，被上訴人主張其與上訴人間成立甲股份借名登記契約
    一情，業據被上訴人提出系爭股權聲明書為證（原審卷一第
    4頁），上訴人雖否認系爭股權聲明書之真正性，惟經原審
    囑託法務部調查局鑑定該聲明書上之筆跡及印文，經該局以
    筆跡特徵比對、印文重疊比對、印文特徵比對方法為鑑定後
    ，⑴系爭股權聲明書上之「劉○○」簽名筆跡與上訴人之95年5
    月15日、95年11月23日國泰世華商業銀行印鑑卡及存款相關
    業務申請書原本、89年10月31日○○證券股份有限公司開戶契
    約總約定書原本、80年1月4日○○證券股份有限公司印鑑卡原
    本、開戶資料卡原本、客戶個人徵信資料表原本、交割款項
    劃撥同意書原本、97年11月4日○○綜合證券股份有限公司櫃
    檯買賣第二類股票風險預告書原本、認購（售）權證風險預
    告書原本、興櫃股票風險預告書/興櫃股票議價買賣授權書
    原本、證券商電子式交易帳戶委託買賣有價證券同意書原本
    、○○綜合證券股份有限公司櫃檯買賣有價證券開戶契約原本
    、102年7月16日國票綜合證券股份有限公司風險預告書（公
    司收執）原本、金融消費者保護法之開立普通交易帳戶重要
    權益應告知事項原本、蒐集/處理及利用客戶個人資料告知
    書原本、同意書原本、委託書原本等文件之「劉○○」簽名筆
    跡，均相符；且⑵系爭股權聲明書上之「劉○○」印文與95年5
    月15日、95年11月23日國泰世華商業銀行印鑑卡原本、97年
    11月4日○○綜合證券股份有限公司證券商電子式交易帳戶委
    託買賣有價證券同意書原本等文件之「劉○○」印文，亦相符
    合，有法務部調查局107年10月29日調科貳字第10703389320
    號文書暨指紋鑑識實驗室鑑定書可佐（原審卷一第160-165
    頁）。足見系爭股權聲明書（含修改處）確實皆為上訴人親
    自簽名，印文亦均為上訴人所屬印章蓋用無訛。又上訴人另
    辯稱系爭股權聲明書為被上訴人利用保管其印章之機會而盜
    蓋云云，惟被上訴人否認此情，而上訴人並未舉證舉證證明
    系爭股權聲明書之印文係由被上訴人盜蓋之事實，則上訴人
    此部分抗辯，亦無足採。故上訴人否認系爭股權聲明書之真
    正性，不足採信。
　㈢從而，依該聲明書記載：「本人持有○○精密股份有限公司股
    票，其中壹拾玖萬伍仟股是以本人名義投資，其權利義務完
    全屬於廖○○擁有，任何買賣、轉讓本人也無任何決定權，恐
    口說無憑，特立此聲明書」等語，並有上訴人之簽名、用印
    。而上開記載之股數部分，原載為「壹拾伍萬」股，嗣將該
    「壹拾伍萬」刪除，並修改載為「壹拾陸萬貳仟伍佰」，且
    刪除修改處有上訴人姓名之印文；復又將「壹拾陸萬貳仟伍
    佰」修改載為「壹拾玖萬伍仟」，且該「壹拾玖萬伍仟」之
    後，亦有上訴人簽名。足認上訴人持有之○○公司股票，有19
    萬5,000股（即甲股份）屬於被上訴人所有，應認甲股份之
    權利義務歸屬於被上訴人。被上訴人主張其所有甲股份借用
    上訴人名義辦理股權登記一情，兩造間成立甲股份借名登記
    契約，堪予採信。
二、兩造間並無將股份借名登記契約之標的物由甲股份並更為乙
    股份：
  ㈠按債之更改中關於債之標的更改，係指債權人與債務人約定
    ，由債務人負擔新債務，以消滅舊債務為目的之契約，最高
    法院77年度台上字第778號民事裁判意旨參照。又當事人主
    張有利於己之事實者，就其事實有舉證之責任，民事訴訟法
    第277條定有明文。
　㈡上訴人雖主張其與被上訴人合意將股票借名登記契約之標的
    物由甲股份更改為乙股份，惟被上訴人已否認此情。上訴人
    固舉出被上訴人寄送予上訴人之電子郵件為及林○○等4人為
    證，然關於電子郵件內容部分（見本院卷一第165-171頁）
    ，被上訴人否認有債之更改合意，僅係協助上訴人找尋人頭
    ，與甲股份借名登記關係無關等語，查該電子郵件內容分為
    「劉董族群」、「劉董-○○」檔案，其中「劉董-○○」檔案內
    容僅有記載股票「揚○○、存入帳戶劉○○」之現股交易數量、
    金額；股票「○○、存入帳戶李○○、劉○○、林○○、吳洪○○、李
    ○○、詹○○、曾○○、曾黃○○」之現買交易數量、金額等表格內
    容（見本院卷一第165-171頁），並無被上訴人表示或同意
    將甲股份變更為乙股份之訊息；況且，上訴人自承其為衝被
    上訴人當時任職於證券公司業績，每月下單交易成交金額達
    上億元，並由被上訴人取得退佣金等情（原審卷二第80頁）
    ，則上開電子郵件內容至多僅能證明被上訴人依上訴人指示
    而操作股票交易，並將股票交易情形以電子郵件方式報告予
    上訴人知悉等情，不能證明被上訴人有表示或同意將甲股份
    變更為乙股份。至於林○○等4人下列證述內容，亦不能證明
    兩造有合意將甲股份更改為乙股份之事實：
  ⒈證人吳洪○○證稱：上訴人有向伊借○○金證券股份有限公司之
    股票帳戶，該帳戶都是上訴人在處理，後續伊就不清楚，上
    訴人沒有給伊報酬等語（本院卷一第287-290頁）。
  ⒉證人林○○證稱：伊只有當過被上訴人的一次人頭，該次人頭
    就是買賣一次○○公司的股票；該次當人頭買賣○○公司股票，
    被上訴人說她一個客戶想要跟伊借。伊當人頭賣過○○公司股
    票之股款利益，伊忘記最後歸誰等語（本院卷二第18-19頁
    ）。
  ⒊證人曾○○證稱：伊開戶的○○金證券股份有限公司之股票帳戶
    ，係交由弟弟曾○○處理，伊沒有使用過，伊沒有經手○○公司
    股票交易等語（本院卷二第74-77頁）。
　⒋證人曾黃○○證稱：伊開戶的○○金證券股份有限公司之股票帳
    戶，係交由小叔曾○○處理，伊沒有使用過該帳戶買賣股票等
    語（本院卷二第85-86頁）。
　㈢此外，依證人曾○○證稱：伊有以曾○○的帳戶匯1,362,394元、
    1,433,628元給上訴人，這二筆錢是配售○○公司股票到曾○○
    及曾黃○○的集保帳戶，於上市後出售股票的金額，是○○公司
    股票賣得的價金全部。配售利益匯還上訴人，是因為上訴人
    為○○公司的董監事，上訴人不能用自己或親屬的戶頭來配售
    ○○公司即將上市的股票，所以上訴人就找認識的朋友，由伊
    幫忙找曾○○及曾黃○○的集保帳戶來配售股票，股票就配到曾
    ○○及曾黃○○的集保帳戶，賣掉配售的股票之後，就將賣得款
    項匯還給上訴人。曾○○及曾黃○○集保帳戶是由伊來操作，曾
    ○○是伊姐姐，曾黃○○是伊大嫂，帳戶內的錢都是伊的錢，都
    是伊操作，因為有股利所得關係，要節稅，有時會用曾○○及
    曾黃○○的帳戶來買賣股票等語（本院卷一第291-292頁）。
    並有曾○○所有○○商業銀行帳號00000000000000於99年9月9日
    匯款136萬2,394元；於99年9月13日匯款143萬3,628元至上
    訴人所有同銀行臺中分行帳號分別為00000000000000、0000
    0000000000之交易明細資料及上訴人所有上開二帳號之開立
    帳戶申請書為證（分見本院卷一第111-112頁、原審卷二第3
    9頁），上訴人亦不爭執曾○○帳戶於前開期日有匯款上開二
    筆金額至上訴人所有上開二帳戶之事實（本院卷二第144頁
    ）。雖被上訴人對曾○○提問上開二筆匯款時間為「89年」9
    月9、13日，而曾○○亦未釐清匯款時間之年份，惟此係因被
    上訴人將交易明細資料匯款期日西元2010年換算為民國89年
    （實為99年）之錯誤，並無礙於曾○○上開證述之真實性。故
    依曾○○上開證述，可見曾○○出售曾○○及曾黃○○所屬股票帳戶
    之○○公司股票後之所得1,362,394元、1,433,628元，已分別
    匯還予上訴人，被上訴人並未獲取上開自曾○○及曾黃○○所屬
    股票帳戶出售○○公司股票之利益。
　㈣從而，上訴人主張其與被上訴人合意將股票借名登記契約之
    標的物由甲股份更改為乙股份，且被上訴人已處分乙股份而
    獲利一情，不足採認。
三、兩造間之甲股份借名登記契約之股數為19萬5,000股、股利
    為91萬6,500元：
　㈠被上訴人主張甲股份借名登記契約之股數為19萬5,000股，有
    系爭股權聲明書為證，堪予採認。
　㈡又甲股份之105至107年現金股利金額部分，上訴人對於被上
    訴人主張○○公司於105年配發104年度現金股利每股1元、106
    年配發105年度現金股利每股1.2元、107年配發106年度現金
    股利每股2.5元一節，並無爭執（原審卷四第156頁）。則依
    甲股份之股數及上開每股現金股利金額為核算後，被上訴人
    主張甲股份之105至107年之現金股利依序為19萬5,000元（1
    95,000×1＝195,000）、23萬4,000元（195,000×1.2＝234,000
    ）、48萬7,500元（195,000×2.5＝487,500），合計91萬6,50
    0元，即屬有據。
四、上訴人應返還並移轉登記甲股份、給付丙股利予被上訴人：
　㈠民法第179條規定，無法律上之原因而受利益，致他人受損害
    者，應返還其利益。雖有法律上之原因，而其後已不存在者
    ，亦同。
　㈡兩造間成立之甲股份借名登記契約，係屬於無名契約，得類
    推適用民法第549條第1項規定，當事人得隨時終止。被上訴
    人於107年3月28日以A函送達為終止甲股份借名登記契約之
    意思表示，經上訴人於同年月29日收受無訛，有掛號郵件回
    執為佐（原審卷四第174頁），則甲股份借名登記契約已生
    終止效力，上訴人仍持有甲股份、丙股利，即無法律上之原
    因而獲有利益，造成被上訴人受有損害，被上訴人依民法第
    179條規定，主張上訴人應返還甲股份、給付丙股利，核屬
    有據。
　㈢上訴人辯稱其於兩造交往期間，給予被上訴人大量金錢及股
    票買賣之退佣，並未積欠股份云云，然被上訴人否認上訴人
    有返還甲股份、丙股利之事實，而上訴人並未提出證據證明
    其已返還甲股份或給付丙股利予被上訴人之事實，故此部分
    抗辯，並無礙於被上訴人主張上訴人應返還甲股份、給付丙
    股利之權利。　　
柒、綜上，被上訴人已終止兩造間之甲股份借名登記契約，並依
    民法第179條規定，請求上訴人應將○○公司股票19萬5,000股
    （即甲股份）返還並移轉登記予被上訴人；並應給付被上訴
    人91萬6,500元，及自民事陳報㈠狀繕本送達翌日即109年1月
    1日（見原審卷五第88頁）起之法定遲延利息，為有理由，
    應予准許。原審就上開應予准許部分，為被上訴人勝訴之判
    決，併就返還甲股份、給付丙股利部分為兩造附條件之准、
    免假執行之宣告，並無違誤。上訴論旨指摘原判決此部分不
    當，求予廢棄改判，為無理由，應駁回上訴。
捌、本件事證已臻明確，兩造其餘之攻擊或防禦方法及所用之證
    據，經本院斟酌後，認為均不足以影響本判決之結果，不另
    論述。
玖、據上論結，本件上訴為無理由。爰判決如主文。
中    華    民    國   111    年    4    月    12    日
　　　　　　　　民事第一庭    審判長法　官  張瑞蘭
　　　　　　　　　　　　　　　　    法　官  黃綵君
　　　　　　　　　　　　　　　　    法　官  林孟和
正本係照原本作成。
上訴利益需逾新臺幣150萬元始得上訴第三審。
如不服本判決，應於收受送達後20日內向本院提出上訴書狀，其
未表明上訴理由者，應於提出上訴後20日內向本院補提理由書狀
（均須按他造當事人之人數附繕本）。因疫情而遲誤不變期間，
得向法院聲請回復原狀。
上訴時應提出委任律師或具有律師資格之人之委任狀；委任有律
師資格者，另應附具律師資格證書及釋明委任人與受任人有民事
訴訟法第466條之1第1項但書或第2項所定關係之釋明文書影本。
如委任律師提起上訴，應一併繳納上訴裁判費。

　　　　　　　　　　　　　　　　    書記官  郭蕙瑜
中　　華　　民　　國　　111 　年　　4 　　月　　12　　日